臺灣彰化地方法院刑事判決　　　　　　　93年度訴字第1615號
公　訴　人　臺灣彰化地方法院檢察署檢察官
被　　　告　子○○　男　28歲.
　　　　　　　　　　住彰化縣員.
選任辯護人　陳世煌律師
　　　　　　黃俊昇律師
右列被告因常業詐欺案件，經檢察官提起公訴（九十三年度偵字
第七四九三號），本院判決如左：
    主      文
子○○共同意圖為自己不法所有，以詐術使人將本人之物交付為
常業，處有期徒刑年。扣案（扣於本院九十三年度訴字第一二
八四號刑事案件之電腦壹組（含主機、伺服器、液晶螢幕、鍵盤
、滑鼠）、列表機貳台、門號0000000000號之行動電
話壹支、劃撥單（含卷附印製完成部分，及扣案已印製、尚未印
製之空白劃撥單共袋）、一般民眾資料壹批、記載附表所示存
款帳號及劃撥帳號之便條紙壹張，及網路查詢各處郵局地圖壹張
均沒收。
    事  實
一、子○○牟不法利益，與丁○○、戊○○及名喚「世榮」（即
    本院九十三年度訴字一二八四號刑事判決所指之年籍不詳之
    李姓成年男子）、年籍不詳之成年人士，共同意圖為自己不
    法所有，且基於常業詐欺之犯意聯絡，由子○○以每日一千
    五百元之代價，委託戊○○自九十三年七月十日起，至臺中
    市區之各郵局收集大量空白劃撥單，所收集之劃撥單均交付
    丁○○，子○○另向「世榮」取得附表壹編號一、二之存款
    帳號及郵政劃撥帳號號碼，連同其他以不詳方式取得如附表
    編號三、四、五所示之存款帳號及劃撥帳號號碼，均記載於
    便條紙上交付丁○○，委託其依便條紙之內容，在前述空白
    劃撥單上印製莊國瑛、呂佳玲、曾建銘、楊中仁、鄭志聰等
    人之劃撥帳號（詳如附表所示），每張代價二元。丁○○分
    批印製郵政劃撥單三萬二千五百張（因大多數之劃撥單業經
    銷燬，經本院會集各證物，只查如附表貳所示之劃撥名單）
    悉數交由子○○、「世榮」之成年男子處理。子○○、「世
    榮」等人再以彰化縣彰化市南郭、民生、平和、中山、嘉義
    市世賢等數所國民小學之名義，印製內容不實之通知單，佯
    稱「各國民小學為配合教育部之教改條例，一律改採郵政劃
    撥方式統收學童之班級費及學雜費」等語，其上並蓋有該「
    世榮」等人前所偽造之學校印章（即非係公印而係學校名稱
    之圓形及長形戳章）之印文），並檢附上開由丁○○印製之
    不實劃撥單，並夥同其他不詳姓名之人士自九十三年七月二
    十六日起，在彰化縣、桃園縣、台北縣、新竹市、台中縣、
    嘉義市等地，寄發偽造之劃撥單及通知單等詐欺信件，以上
    述方式詐騙被害人張姝宜、壬○○、庚○○、未○○、己○
    ○、丑○○、辛○○、甲○○、卯○○、酉○○、丙○○、
    癸○○、午○○、乙○○、辰○○、巳○○、申○○、戌○
    ○、寅○○等人（全數固有三萬二千五百張，但因大多數之
    劃撥單業經銷燬，經本院會集各證物，只查如附表貳所示之
    劃撥名單即被害人之姓名、郵寄之處所）之財物，而恃此為
    業。嗣被害人張姝宜收到偽造世賢國民小學註冊費、班級費
    劃撥單及通知單後，即陷於錯誤，乃於九十三年八月九日上
    午十一時二十七分許，至嘉義市林森郵局，匯入一千八百五
    十元至附表貳編號四之劃撥帳戶內。另部分詐欺郵件在彰化
    郵局準備寄發前，因郵局快捷股股長王新富於同年七月二十
    七日下午四時許，發現該批信件有異，即時報警偵辦查扣，
    故未寄出，且經媒體、電子媒體報導該詐欺之手法，使該
    受寄件之人始未受騙。嗣警方於九十三年八月四日上午九時
    五十五分許，持法院核發之搜索票，至丁○○位於臺中市○
    ○區○○路一二○號住處搜索查獲，當場查扣被告丁○○所
    有用以印製前揭劃撥單之電腦一組（含主機、伺服器、液晶
    螢幕、鍵盤、滑鼠）、印表機二台、上述劃撥單（含卷附所
    印製完成部分，及其餘已列印及未列印之空白劃撥單共三袋
    ）、一般民眾資料一批、記載附表所示存款帳號及劃撥帳號
    之便條紙一張、網路查詢各處郵局地圖一張，及被告丁○○
    所有用以與子○○作上述聯絡之行動電話一支（門號為：
    0000000000號），並於九十三年十月一日上午十
    時許，經警持搜索票至子○○位於彰化縣員林鎮○○路○段
    一二七號住處，搜索查獲。
二、案經彰化縣警察局移送臺灣彰化地方法院檢察署檢察官偵查
    起訴。
    理  由
一、訊據被告子○○固承認囑咐丁○○為空白劃撥單之取得及製
    作及丁○○製作完後，係交付予伊等事實，惟矢口否認涉有
    常業詐欺等犯行，並辯稱：伊未參予「世榮」之詐騙犯行，
    對「世榮」之行騙過程亦不知情，故僅係被利用而已云云。
    但查：（一）右揭犯罪事實，業據證人被告周建於警訊、偵
    訊（含九十三年偵字第五八七五號之警訊）及本院審理中；
    戊○○於九十三年偵字第五八七五號案件之警訊及本院審理
    中，證稱明確，再者，證人丁○○、戊○○二人於本院九十
    三年度訴字第一二八四號刑事案件審理中，明白承認前開犯
    行，此有該刑事判決一份附卷可稽（按其他案件之判決書﹛
    含共犯之判決書﹜係意見文書，係屬傳聞無誤，惟係法官基
    於嚴格證據下所為之文書，此不同其他文書，因此仿日本國
    之實務見解，認係傳聞之例外﹛理由於審理筆錄業已諭知，
    不再重述﹜，至於其證明力，則端視其立證之依據有無變更
    而論之）。另亦據證人即被害人壬○○、庚○○、未○○、
    己○○、丑○○、辛○○、甲○○、卯○○、酉○○、丙○
    ○、張妙先、午○○、乙○○、辰○○、巳○○、申○○、
    戌○○、張姝宜、寅○○等人及證人即彰化郵局快捷股股長
    王新富、南郭國小總務主任王玲姿、南郭國小資訊組長翁正
    雄、阮子紋於九十三年度偵字第五八七五號案之警詢中，證
    述明確。（二）此外，復有附於九十三年度偵字第五八七五
    號案卷內之內政部警政署九十三年八月三日刑紋字第○九三
    ○一五九六八一號指紋鑑定書及偽造之南郭、世賢國民小學
    註冊費、班級費之劃撥單及通知單與人頭帳戶戶名帳號名單
    、雲林縣內各郵局地圖及現場查獲照片附卷可稽及供以製作
    假劃撥單真詐財所用之電腦一組、列表機二台、報廢劃撥單
    一袋、未使用劃撥單一袋足憑。（三）按凡以自己共同犯罪
    之意思，參與實施某犯罪構成要件以外之行為，或以自己共
    同犯罪之意思，事先同謀，而由其中一部分人實施該犯罪行
    為者，均為刑法上之共同正犯。換言之，行為人如係以自己
    共同犯罪之意思參與犯罪，其所參與者縱非該犯罪構成要件
    之行為，仍無礙於共同正犯罪責之成立。至於立場對立之各
    行為人，如各有其目的，而各依其目的分別實施犯罪行為，
    致彼此間無所謂犯意聯絡者，各行為人固僅應就其實施之行
    為，分別負責。然立場對立之各個行為人間，若有共同之目
    的，並為達成此一共同目的，而基於彼此間共同犯意之聯絡
    ，推由其中一部分人實施犯罪行為者，則仍屬共同正犯，應
    就彼此犯意聯絡範圍內之全部犯罪結果共負責任。又共同正
    犯間之犯意聯絡，並不以數人間直接發生為限，即有間接之
    聯絡者，亦包括在內（最高法院九十二年度台上字第一七九
    九號裁判要旨參照）。查本件由被告子○○、「世榮」負責
    聯絡共犯丁○○、林靜鴻收集劃撥單及製作假劃撥單等事宜
    ，及彼等所組詐欺集團分成各部門，足徵被告子○○與共犯
    「世榮」、丁○○、林靜鴻及其他詐欺集團成員間就假劃撥
    真詐財之分工合作均有所認識，應為共同正犯。又按刑法上
    所謂「常業」，係指反覆以同種類行為為目的之社會活動之
    職業性犯罪而言，亦即恃犯罪所得維生，至於犯罪時間長短
    、所得多寡，及是否恃此犯罪為唯一之謀生職業，均非所問
    。縱令兼有其他職業，仍無礙於該常業犯罪之成立。本件共
    犯丁○○自承為警查獲前數月已無職業；共犯林靜鴻自承因
    無工作才參與至臺中市各郵局拿取劃撥單，賺取生活費用，
    均無正當職業（見警訊卷），且被告子○○與共犯丁○○、
    林靜鴻及「世榮」謀議後，反覆以大致相同之方法製作假劃
    撥單，並約定收取一定報酬，且共犯丁○○已交付三萬二千
    五百張人頭帳戶劃撥單予被告，詐騙被害人數眾多，遍及台
    北縣至嘉義市等地，足見渠等確有以詐騙充為經濟來源之一
    ，並以之為生活事業一部分之意，且恃此維生。是綜上，顯
    見被告子○○所辯，不可採信。從而，被告子○○之犯行，
    罪證明確，足以認定。
二、是核被告子○○所為，係犯刑法第三百四十條之常業詐欺取
    財罪，及同法第二百十六條、第二百十條之行使偽造文書罪
    。被告子○○與共犯丁○○、戊○○及名喚「世榮」與、年
    籍不詳之成年人士間，就前揭犯行，有犯意聯絡及行為之分
    擔，為共同正犯。又前揭偽造之學校印章（即非係公印而係
    學校名稱之圓形及長形戳章）為偽造通知書及信封之行為之
    部分行為，而偽造通知書及信封之行為，為行使偽造文書之
    前階段行為，均不另論罪，有關前揭偽造印章、文書進而持
    以行使之行為，公訴人未予起訴，惟此與已起訴部分，有裁
    判上一罪之關係，故本院自得併予審理。被告張明所為宏常
    業詐欺取財罪及行使偽造公文書二罪之間，互有手段、目的
    之牽連關係，應從一重罪即常業詐欺取財罪處斷。爰審酌其
    於詐欺集團中所分擔之犯行，該詐欺集團以非法取得被害人
    住址等資料後詐騙之被害人數眾多，遍及台北縣至嘉義市等
    地，嚴重危害社會經濟秩序，幸經新聞媒體廣為報導披露，
    被害人始未受騙匯款，且被告僅坦承部分犯行，毫無悔意等
    情，量處有期徒刑三年之刑，以資懲儆。另查：（一）查扣
    之電腦一組（含主機、伺服器、液晶螢幕、鍵盤、滑鼠）、
    列表機二台，係被告丁○○所有用以印製不實劃撥單之物，
    而扣案之0000000000號行動電話，則係共犯丁○
    ○所有，且係印製劃撥單時所使用之工具，已如前述，均屬
    供犯罪使用之物，爰依法宣告沒收。（二）查扣之劃撥單（
    含卷附印製完成部分，及扣案已印製、尚未印製之空白劃撥
    單共三袋），均係被告與共犯等人所有為供犯罪所使用或準
    備之物，亦依法宣告沒收。又扣案之「一般民眾資料」一批
    亦係共犯丁○○所有，惟供集團犯罪使用，故此部分亦應沒
    收。（三）記載附表所示存款帳號及劃撥帳號之便條紙一張
    ，係被告交付共犯丁○○印製劃撥單之參考資料，而網路查
    詢各處郵局地圖一張，係共犯被告丁○○及戊○○收集劃撥
    單之參考地址，足認係犯罪集團成員所有供其犯罪使用之物
    ，併予宣告沒收。。
  （四）至於所偽造之印章，因未扣案，且被告亦明白陳述，不
        去向，是應係業已滅失，故不為沒收之諭知，附此說明
        。
據上論斷、應依刑事訴訟法第二百九十九條第一項前段、刑法第
二十八條、第二百十六條、第二百十一條、第三百四十條、第三
十條、第五十五條，第三十八條第一項第二款，判決如主文。
中    華    民    國   九十四   年   六   月   十七   日
                  刑事第一庭      審判長法官  洪志賢
                                        法官  簡璽容
                                        法官  周莉菁
以上正本證明與原本無異。
如不服本判決，應於判決送達後10日內，向本院提出上訴狀（ 須
附繕本 ）。
告訴人或被害人對於判決如有不服具備理由請求檢察官上訴者，
其上訴期間之計算係以檢察官收受判決正本之日期為準。
中    華    民    國   九十四   年   六   月  二十四  日
                                      書記官  洪年慶
中華民國刑法第216條
(行使偽造變造或登載不實之文書罪)
行使第二百十條至第二百十五條之文書者，依偽造、變造文書或
登載不實事項或使登載不實事項之規定處斷。
中華民國刑法第211條
(偽造變造公文書罪)
偽造、變造公文書，足以生損害於公眾或他人者，處一年以上七
年以下有期徒刑。
中華民國刑法第340條
以犯第三百三十九條之罪為常業者，處一年以上七年以下有期徒
刑，得併科五萬元以下罰金。
